臺灣高等法院民事判決  八十九年度重上字第四八八號
      上  訴  人  乙○○
      被  上訴人  兩全建設有限公司
      法定代理人  陳盈助
      被  上訴人  甲○○
右當事人間清償債務等事件，上訴人對於中華民國八十九年九月二十九日臺灣臺北地
方法院八十七年重訴字第五九二號第一審判決提起上訴，本院判決如左：
      主      文
原判決關於命上訴人給付逾新台幣參拾玖萬柒仟貳佰參拾參元及其利息暨該部分假執
行之宣告，並訴訟費用之裁判均廢棄。
右開廢棄部分，被上訴人在第一審之訴及其假執行之聲請均駁回。
其餘上訴駁回。
第一、二審訴訟費用由上訴人負擔壹佰分之壹，餘由被上訴人負擔。
      事      實
甲、上訴人方面：
壹、聲明：
一、原判決廢棄。
二、右開廢棄部分，被上訴人在第一審之訴駁回。
貳、陳述：除引用原判決書之記載外，補稱：
一、系爭土地本係李高美女應移轉上訴人及徐福來，故授權二人之母徐龔襟惠辦理，
    但因已有系爭合建契約，依契約建商分十分之四土地，是徐龔襟惠應被上訴人甲
    ○○要求，移轉其中十分之四給何新發，故上訴人無提供土地不足。
二、依協議書交互計算部分：此一部分，被上訴人係依協議書請求，但查協議書就此
    並未約定應予補償，是被上訴人依此協議請求，應無理由。況該協議被上訴人另
    案主張為和解，鈞院另案亦如此判決，其中就此並無約定補償，亦應認已和解毋
    庸補償。
參、證據：除引用原審立證方法外，補提：鑑定報告書影本、附表暨土地登記簿謄本
    、不動產買賣契約書影本、本院六十七年度上字第一九八號民事判決書影本、本
    院八十六年度重上字第二四八號民事判決書影本、三六九地號土地登記簿謄本、
    三七三地號土地登記簿謄本、兩全公司登記事項卡影本、買賣契約書影本、台灣
    台北地方法院八十二年度自字第一三二八號刑事判決書影本、四一五地號土地登
    記簿謄本、四一三地號土地登記簿謄本、時程表、支票影本、兩全公司、何新發
    、陳春淵提存款明細表，並聲請調閱台灣台北地方法院八十二年度自字第一三二
    八號甲○○詐欺案卷宗、八十四年度重訴字第九八四號履行契約事件卷宗及七十
    八年度全字第八八號假處分事件卷宗，及向中國信託商業銀行及陽信商業銀行查
    明支票收支明細。
乙、被上訴人方面：
壹、聲明：上訴駁回。
貳、陳述：除引用原判決書之記載外，補稱：
一、本件系爭土地依登記資料（見原証（二））顯示，上訴人就系爭四一五地號土地
    之應有部分僅十分之三，其能依「合建契約」提供予被上訴人興建房屋之建地，
    亦僅十分之三（與徐福來同），而何新發確實登記為另十分之四所有人。此項登
    記依上開規定，自有絕對之效力，被上訴人因信賴該項登記之公信力，而予買受
    ，自應受到保護。
二、協議書所附明細表固載有甲○○應負擔十分之四土地增值稅及上訴人兄弟負擔三
    百萬元之李高美女「補償費」，惟查：
１、甲○○之負擔十分之四土地增值稅，純係甲○○與上訴人兄弟間之約定，此與何
    新發個人無關。
２、何新發支付李高美女三百萬元以取得李高美女出讓系爭土地所有權既為不爭之事
    實，究竟何新發與同行赴美之徐福來如何約定，因當時何并非兩全公司之負責人
    ，已如上述，自屬何新發個人之行為，與兩全公司無所牽涉，準此以觀，該三百
    萬元究係上訴人兄弟對李高美女之「補償」，抑或係向其買受之「價金」，均不
    影響何新發取得系爭土地十分之四持分所有權之事實。
三、系爭買賣標的四一五地號土地，原係七十八年九月八日因重劃自同地段三六九及
    三七三地號改編而來（見原証（二）土地登記謄本），因上訴人兄弟提供合建時
    尚未重劃，故「不動產買賣契約書」（原証（三））第二條第二項後段所記載：
    「又本件現領有建照，為便於地籍管理，雙方同意以合併前持分為分算移轉面積
    。」中之「合併」，應指上開重劃改編而言。上訴人指該「合併」為八十三年三
    月二十八日之「合併」，並謂：「契約書所載日期八十二年十二月一日既尚未合
    併，何來如此記載，足見契約日期為倒填日期」一節，純屬誤會。
四、何新發與陳春淵合夥購地興建房屋出售有年，七十六、七十七年間在台北縣新莊
    市先後合夥購買新工段二小段八六、八七、八八、八九及九八等地號土地五筆；
    何新發並單獨購買同小段一二九地號土地一筆；此外何新發與陳春淵又在台北市
    內湖區合夥購買東湖段三小段一八─一二地號土地一筆，價款共計新台幣（下同
    ）一四六、一一三、○二一元，全部由陳春淵簽發其個人支票支付（詳見附表）
    。土地產權除一二九地號一筆係何新發單獨購買而登記為何新發單獨所有外，餘
    均按出資額各二分之一登記完畢，此間經過有：（１）土地買賣契約書等五件；
    （２）土地使用証明書三件；（３）陳春淵簽發由賣主簽收之支票影本三十件；
    及（４）土地所有權狀影本十五件等件（原証（十四））足稽。何新發因合夥購
    地或單獨購地積欠陳春淵之價款計八○、五六四、五一○．五○元，並未立即償
    還。八十三年間何新發出售系爭土地予被上訴人兩全建設有限公司取得價款後，
    始陸續歸還陳春淵。此部分金錢之往來，純因合夥購地所生之債權債務關係，與
    被上訴人兩全公司及甲○○均無牽涉，併予陳明。
參、證據：除引用原審立證方法外，補提：計算表、經濟部公司執照影本、兩全公司
    及甲○○之帳戶明細影本、土地登記謄本影本、何新發與陳春淵購地明細表、不
    動產買賣契約書影本、土地使用證明書影本、賣主簽收之支票影本、土地所有權
    狀影本。
      理      由
一、被上訴人兩全建設有限公司（下稱兩全公司）法定代理人已變更為陳盈助，其並
    具狀聲明承受訴訟，核無不合，應予准許。
二、被上訴人主張上訴人及其胞兄徐福來於六十九年五月十七日與訴外人「保屋建設
    股份有限公司」（下稱保屋公司，董事長為甲○○）簽訂「土地投資合建契約書
    」（下稱合建契約），約定：上訴人及徐福來應提供坐落台北市○○區○○段一
    小段三六九地號土地所有權全部與保屋公司建築房屋。七十一年九月廿一日，上
    訴人及徐福來再增加提供同小段三七三地號土地全部所有權。該合建契約嗣改由
    被上訴人與上訴人兄弟訂定。上開二筆土地嗣於七十九年九月十八日因重劃編為
    同小段四一五地號。八十三年六月二十七日兩造復簽訂「協議書」約定：「雙方
    於民國七十一年九月二十一日所訂立之土地投資合建契約書，如今標的物已接近
    完工，雙方必須開始履行該契約之各項條件，不得延誤，否則，一切損失之責任
    應由不履行契約條件者，負完全責任」。惟被上訴人依約定完成地上房屋之興建
    後，上訴人及徐福來提供之建地所有權僅十分之六，另十分之四係訴外人何新發
    所有，雖經被上訴人一再催促，上訴人及徐福來仍未能提供其餘十分之四之所有
    權，被上訴人不得已乃於八十二年十二月一日向訴外人何新發以時價七千萬元價
    購。爰依民法第二百二十六條第一項規定及兩造協議書第一條約定，請求上訴人
    賠償損害三千五百萬元。又上訴人依上開協議書第五條出售之Ｃ１三樓，應負擔
    增值稅二十七萬三千三百二十八元，廣告費七十一萬六千元，又應負擔地磅遷移
    費用二十六萬元，瓦斯費八萬九千三百二十五元、代書費及規費八千二百元，合
    計：一百三十四萬六千八百五十三元；另上訴人依合建契約應分得之車位為五、
    四七個（協議書第七條），惟上訴人實際分得六個車位，多分得○、五三個位，
    按每個車位第一次公開售價一百五十萬元計算，上訴人應補貼被上訴人七十九萬
    五千元。再依協議書第五條約定，上訴人同意將Ｃ１二樓及Ｃ１三樓房屋二棟交
    由被上訴人出售，所售價款（依第一次之售價分別為：一千四百六十二萬四千五
    百元及一千四百四十九萬二千五百元，合計為二千九百十一萬七千元），除扺付
    上訴人因取得Ｃ３三樓之應付款（依第一次之售價為：一千四百四十六萬八千六
    百元）外，其餘作為上訴人歸還同協議書第三條之借款本利（一千二百九十萬三
    千七百八十元）予被上訴人甲○○，則被上訴人應退還上訴人一百七十四萬四千
    六百二十元（14,624,500元＋14,492,500元-14,468,600元-12,903,780元=1,744
    ,620元）。以上交互計算結果，上訴人尚應給付被上訴人三十九萬七千二百三十
    三元（1,346,853元+795,000元-1,744,620元= 397,233元）。爰起訴請求上訴人
    給付三千五百三十九萬七千二百三十三元及自起訴狀繕本送達翌日（即八十七年
    五月二十八日）起至清償日止按年息百分之五計算之利息。
    上訴人對其及胞兄徐福來於六十九年五月十七日與訴外人保屋公司簽訂之合建契
    約嗣改由被上訴人與上訴人兄弟訂定，依該合建契約約定，上訴人及徐福來應提
    供坐落台北市○○區○○段一小段三六九地號、三七三地號土地所有權全部予被
    上訴人。嗣七十八年五月二十六日，上訴人及徐福來就系爭土地登記所有權應有
    部分各十分之三，另應有部分十分之四登記為何新發所有，及兩造於八十三年六
    月二十七日簽訂協議書等情不爭執。惟否認其有提供土地不足情事，辯以系爭土
    地本係上訴人及徐福來之祖先所有，雖經判決移轉登記予李高美女，惟實係信託
    ，李高美女應無條件登記予徐金財之子即上訴人及徐福來兄弟。上訴人及徐福來
    遂於六十九年間，就三九六號土地與保屋公司簽訂合建契約書，嗣於七十一年間
    ，再約定增加三七三地號土地。李高美女本應將系爭土地返還移轉登記予上訴人
    及徐福來所有，然因李高美女不同意，上訴人及徐福來乃經被上訴人甲○○協助
    ，於七十八年一月十二日向原法院聲請對三六九地號土地為假處分（七十八年度
    全字第八八號），由甲○○提供建設公債為擔保為假處分執行（七十八年二月一
    日七十八年度民執全字第一八八號），再由甲○○指派其財務管理人員何新發協
    同徐福來赴美與李高美女洽商，補償其三百萬元，李高美女遂於七十八年三月一
    日出具承諾書、同意書，同意將系爭土地移轉與徐龔襟惠（即上訴人及徐福來之
    母）或其指定之人，同時出具授權書，授權徐龔襟惠全權處理李高美女移轉登記
    事宜（上訴人及徐福來乃於七十八年三月八日撤回上開假處分執行）。惟因上開
    假處分費用、洽商費用均係甲○○支出，甲○○為求保障，且依合建契約第三條
    約定，上訴人及徐福來本應於房屋建妥分配時移轉土地所有權應有部分十分之四
    予建商，為減免一再移轉之手續及費用，乃應甲○○要求，徐龔襟惠於辦理土地
    所有權移轉登記時，亦移轉應有部分十分之四予甲○○指定之何新發。系爭土地
    所有權應有部分十分之四登記為何新發所有，係上訴人履行合建契約予以登記者
    ，並非何新發向李高美女價購取得，被上訴人兩全公司並未向何新發購買該土地
    應有部分十分之四。又被上訴人係依協議書請求三十九萬七千二百二十三元部分
    ，惟兩造訂立之協議書就此並無約定應予補償，況被上訴人另案主張該協議書為
    和解，上訴人自毋庸補償等語資為抗辯。
    （原審命上訴人給付三千五百三十九萬七千二百三十三元及自八十八年一月十七
    日起至清償日止按年息百分之五計算之利息，上訴人提起上訴。）
三、被上訴人主張上訴人及其胞兄徐福來於六十九年五月十七日與訴外人保屋公司，
    簽訂合建契約，約定：上訴人及徐福來應提供坐落台北市○○區○○段一小段三
    六九地號土地所有權全部與保屋公司建築房屋。七十一年九月廿一日，上訴人及
    徐福來再增加提供同小段三七三地號土地全部所有權。該合建契約嗣改由被上訴
    人與上訴人兄弟訂定。上開二筆土地嗣於七十九年九月十八日因重劃編為同小段
    四一五地號。八十三年六月二十七日兩造復簽訂「協議書」等情，業據提出合建
    契約、土地登記簿謄本、協議書等為證，且為上訴人所不爭執，堪認為真正。
四、被上訴人主張依約上訴人及徐福來應提供系爭土地所有權全部，惟上訴人及徐福
    來就系爭土地所有權應有部分僅各十分之三（合計十分之六），另應有部分十分
    之四係登記訴外人何新發所有，雖經被上訴人一再催促，上訴人及徐福來仍未能
    提供其餘十分之四之所有權，被上訴人不得已乃於八十二年十二月一日向訴外人
    何新發以時價七千萬元價購。爰依民法第二百二十六條第一項規定及兩造協議書
    第一條約定，請求上訴人賠償損害三千五百萬元及利息等語。上訴人對其與徐福
    來就系爭土地所有權登記應有部分各十分之三，其餘十分之四係登記何新發所有
    之情不爭執，惟否認其有提供土地不足情事，並以上開情詞置辯。經查：
１、
(1)、被上訴人主張其於八十二年十二月一日以七千萬元向何新發價購系爭土地應有部
    分十分之四之情，固據提出房地產買賣契約書及付款支票六紙、何新發中國信託
    商業銀行送款簿存根等為證。
(2)、惟查：
、被上訴人兩全公司與何新發所訂八十二年十二月一日買契約書第二條（二）項約
    定「本件買賣須俟右開支票兌現後雙方同意辦理土地所有權移轉登記。又本件現
    領有建照為便於地籍管理雙方同意以合併前持分為分算移轉面積。」。
、被上訴人兩全公司支付何新發買賣價金之六紙支票，票載發票日分別為八十三年
    七月二十二日、同年七月二十六日、同年七月二十八日、同年八月一日、同年八
    月八日、同年八月十五日，其面額依序為八百萬元、三百萬元、一千三百萬元、
    一千七百萬元、一千六百萬元、一千三百萬元。
、系爭三七三地號及三六九地號土地於七十九年九月十八日因重劃改編為同小段四
    一五地號。又四一五地號與同小段四一四、四一六地號土地，於八十三年三月二
    十八日合併為四一三地號，合併後，上訴人及徐福來原有上開土地之應有部分各
    十分之三換算各為一萬分之一一一一，有土地登記簿謄本可按（見本院卷第二三
    四、二三八、二四四頁），而何新發連同四一三、四一四地號土地持分，合併後
    ，其持分為一萬分之一七九一（見一審卷被證十二及本院卷I第二四三頁）。
    被上訴人兩全公司則於八十四年三月三日以「買賣」為原因（原因發生日期：八
    十四年二月十五日）取得四一三地號土地所有權應有部分一萬分之六九六，有被
    上訴人提出之土地登記簿謄本可按（見本院卷I第一九三頁背面）。
、被上訴人兩全公司支付何新發買賣價金之六紙支票，均係由陽信銀行民生分行（
    帳號：0000-000-0）提示，又上開帳號係由陳春淵於八十二年二月十一日開立，
    有中國信託商業銀行股份有限公司九十年十一月五日中信銀作業9001223506號函
    、陽信商業銀行九十年十一月二十日陽信總秘字第九００００四九七０號函可稽
    （見本院卷I第二五四頁、第二六八頁）。被上訴人亦自陳「何新發這個帳戶是
    只有兩全公司的票進來，何新發開票給陳春淵的專戶專用，」（見本院卷I第二
    三０頁）。又陳春淵上開支票兌領前後共匯入兩全公司七千八百八十萬元，亦有
    陽信商業銀行九十一年二月二十一日陽信總秘字第九一００００００七三號函檢
    附之兩全公司及陳春淵帳戶於八十三年七月至八月間資金出入資料可按（見本院
    卷II第四七頁至八四頁）。
、何新發、陳春淵均為兩全公司之股東，有公司登記資料可稽（見本院卷第二二三
    頁）。又被上訴人甲○○於另案自陳兩全公司由其實際負責經營（見原審被證一
    筆錄）。
(3)、是依上所述，何新發於八十二年十二月一日與兩全公司訂立買賣契約時，系爭四
    一五地號土地尚未與四一三等地號合併，然其合約記載「雙方同意以合併前持分
    為分算移轉面積」，則何新發與兩全公司是否確係於八十二年十二月一日訂立本
    件買賣契約，即不無疑異？又本件買賣訂立時未立即付款，延至八十三年七月始
    付款，最後一筆價金於八十三年八月十六日兌領後，亦未立刻辦所有權移轉登記
    ，迄八十四年三月始移轉登記予兩全公司。又何新發兌領買賣價金支票款後，旋
    即共開立七千萬元之支票十一紙予兩全公司之股東陳春淵，陳春淵亦於八十三年
    七、八月間亦匯款七千八百八十萬元入兩全公司帳戶，則兩全公司是否確有支付
    買賣價金七千萬元予何新發，亦有疑議。從而，尚難以被上訴人所提上開證據，
    認兩全公司向何新發價購系爭土地應有部分十分之四乙節為真正。
(4)、雖被上訴人另主張：
、系爭買賣標的四一五地號土地，原係七十八年九月因重劃自同地段三六九及三七
    三地號改編而來，因上訴人兄弟提供合建時尚未重劃，故兩全公司與何新發八十
    二年十二月一日「不動產買賣契約書」第二條第二項後段所記載：「又本件現領
    有建照，為便於地籍管理，雙方同意以合併前持分為分算移轉面積。」中之「合
    併」，應指上開重劃改編而言云云。
    查本件八十年建字第０五六九號建造執造係台北市政府工務局八十年十一月二十
    二日核發，依建造執照所載本件建築地點為延壽段一小段四一三、四一四、四一
    五、四一六等地號，有建造執照可稽（見台灣台北地方法院八十二年度自字第一
    三二八號刑事卷第二八頁），而三六九及三七三地號於建照核發前之七十九年九
    月十八日即因土地重劃合併為四一五地號。是堪認被上訴人上述主張實與事理相
    違，不足採信。
、何新發與陳春淵合夥購地興建房屋出售有年，七十六、七十七年間在台北縣新莊
    市先後合夥購買新工段二小段八六、八七、八八、八九及九八等地號土地五筆；
    何新發並單獨購買同小段一二九地號土地一筆；此外何新發與陳春淵又在台北市
    內湖區合夥購買東湖段三小段一八─一二地號土地一筆，價款共計新台幣（下同
    ）一四六、一一三、○二一元，全部由陳春淵簽發其個人支票支付（詳見附表）
    。土地產權除一二九地號一筆係何新發單獨購買而登記為何新發單獨所有外，餘
    均按出資額各二分之一登記完畢，何新發因合夥購地或單獨購地積欠陳春淵之價
    款計八○、五六四、五一○．五○元，並未立即償還。八十三年間何新發出售系
    爭土地予被上訴人兩全建設有限公司取得價款後，始陸續歸還陳春淵等語。
    查被上訴人主張兩全公司係於八十二年十二月一日向何新發以七千萬元價購系爭
    四一五地號應有部分十分之四。若被上訴人上開主張為真正，則衡諸情理，何新
    發即應要求兩全公司迅交付買賣價金，藉以清償其積欠陳春淵之債務。乃兩全公
    司遲至八十三年七月始簽發支票付款，且兩全公司係簽發六紙支票，面額合計七
    千萬元支付何新發，而何新發則共開立七千萬元之支票十一紙予陳春淵，何新發
    為何不依兩全公司簽發之面額，直接開立同面額之支票予陳春淵？是被上訴人此
    一主張亦難採信。
２、
(1)、被上訴人甲○○於上訴人乙○○自訴甲○○詐欺乙案（原法院八十二年度自字第
    一三二八號）八十二年十一月二十九日陳稱「自訴人（即乙○○）所述土地在六
    十九年五月間所有權人為李高美女，當初可能是自訴人的祖父登記給李高美女，
    後來李高美女準備將土地賣掉，我才將土地假處分，後來與李高美女洽談後給她
    六百萬元，她才答應委託自訴人母親將土地過戶，直接過戶給自訴人及他哥哥（
    即徐福來），我於七十八年間還幫他們代繳土地增值稅二千多萬元，才過戶到自
    訴人名下，在七十一年九月廿一日我有與徐福來補簽一個契約，就是合約的土地
    增加延壽段一小段三七三號土地，原來土地只有三六九地號，後來我的保屋建設
    公司已無營業，所以改由我實際負責兩全建設公司去蓋房子」（見上開刑事卷第
    五一、五二頁）。另被上訴人甲○○於該案件對自訴人（乙○○）對其所稱「…
    與被告（即甲○○）之財務管理人員何新發談，他說要將二千多萬元抵掉我哥哥
    欠他們的錢----」，答以「----由其所寫之存證信函他能領到二千七百多萬元也
    是何新發告訴他的----」等語（見同上刑事卷第六九頁）。
(2)、上訴人之母徐龔襟惠於另案本院八十五年上字第八四一號陳述「…土地是我公公
    留下要給我先生的，我先生的姐妹都立據放棄權利，一直到我先生死亡都沒有辦
    移轉，當時上訴人乙○○十四歲，徐福來十九歲，土地已有一部分賣給李高美女
    ，但沒有辦過戶，我先生死後無法辦理移轉登記給他，而我先生的姐妹要求分得
    賣給李高美女部分的土地，但我不能這麼做，所以全部先過戶給李高美女，李高
    美女立下覺書。後來土地漲價，李高美女不肯還給我們，何新發（嗣更正為甲○
    ○）借我們三百萬幫我們把土地買回來，甲○○說百分之四十先過戶給何新發，
    我相信他，沒有要求他立下字據。」，「（問：為何土地的百分之四十要移轉給
    何新發？）是甲○○要徐福來告訴我，移轉後可以省稅金，都是徐福來辦理，我
    不認識何新發。」（見八十五年上字第八四一號卷I第一九二頁背面、一九三頁
    、一九六頁，一九七頁背面）。
(3)、系爭三六九、三七三（六十八年五月十日重測登記前分別為舊里族段四七五地號
    、四八一地號）土地原登記為蔡存所有，蔡存生前，原已分歸其第三子徐金財（
    即上訴人及徐福來、徐龔襟惠等之被繼承人）所有，嗣經李高美女訴請法院判決
    移轉登記予李高美女，並分別於七十一年十月八日、七十八年五月八日為所有權
    移轉登記，有土地登記簿謄本及本院六十七年度上字第一九八號民事判決及確定
    證明書可按（原證二、十）。而李高美女曾出具覺書「本人於五十七年元月二十
    日與徐金財所訂土地買賣所列舊里族四四七─五地號等七筆土地除其中已重劃為
    民生段新社區部分為真正賣與本人者外，其餘部分本人仍應無條件登記與徐金財
    之子徐福來兄弟所有，」等情（見原審被證六）。上訴人及徐福來於七十八年一
    月十二日持該覺書影本向原法院聲請對李高美女，就三六九地號土地為假處分，
    並依原法院七十八年度全字第八八號裁定提存折合三千四百五十萬元之中央政府
    興建台灣北部區域第二高速公路建設公債後（七十八年度存字第三三九號），於
    七十八年二月一日為假處分執行，嗣上訴人及徐福來於七十八年三月八日以與李
    高美女達成和解為由，聲請撤回假處分執行等情，有原法院七十八年度全字第八
    八號、七十八年度民執全字第一八八號卷可稽。又李高美女於七十八年三月一日
    出具承諾書，其內容「立承諾書人茲收到何新發先生給付新台幣三百萬元（以美
    金折付），特承諾將…三六九地號、三七三地號…等兩筆土地全部所有權無條件
    移轉與徐龔襟惠或其指定之人，並不得再請求任何補償。又同意徐福來、乙○○
    取回台灣台北地方法院七十八年存字第三三九號提存之第二高速公路建設公債…
    。」，李高美女於七十八年三月一日另出具授權書，授權徐龔襟惠就三六九、三
    七三地號土地買賣移轉登記等一切事宜，有上訴人提出被上訴人不爭執真正之授
    權書可按（原審被證七）。徐龔襟惠持該授權書於七十八年四月十日將三六九地
    號應有部分各十分之三登記為上訴人及徐福來所有，十分之四登記為何新發所有
    ；另於七十八年五月二十四日將三七三地號應有部分登記上訴人及徐福來各十分
    之三，何新發十分之四等情，亦有土地登記簿謄本及辦理移轉過戶文件可按（見
    原審原證二，被證七）。
(4)、上訴人及徐福來與被上訴人於八十三年六月二十七日訂立協議書，該協議書第三
    條約定「徐福來向甲○○所借之款項如後附計算書，合計一千八百萬元正，利息
    自七十八年六月九日起算，…由徐福來、乙○○各自負擔本金及利息的二分之一
    ，乙方各別向徐福來、乙○○求償。」（見原審原證四）。該「徐福來案件應負
    擔明細表」記載「４、美國李高美女補償三百萬元。５、美國德州來回機票，手
    續費、…６、假處分利息差額及補償利息…」等，有被上訴人不爭執真正之被證
    十六可按（甲○○於另案稱明細表是何新發的筆跡，明細表應該是對的等語，參
    見八十五上字第八四一號卷I第一四九頁）。何新發（當時為兩全公司之法定代
    理人）於另案（八十五年上字第八四一號）陳述「徐福來拜託甲○○，大概有騙
    甲○○，土地假訴訟登記給李高美女，其實地是他們的，甲○○才幫徐福來買高
    速公路的公債，提出假處分。」（見上開卷I第一七五頁），「（問：按協議書
    計算，為何還要給機票、費用及三百萬元？）土地以李高美女的名義登記，為了
    移轉回來，要補償給李高美女，…」（同上案卷II第一四七頁背面）。另該明細
    表記載，甲○○負擔三六九、三七三地號土地各十分之四之增值稅。
(5)、兩造八十三年六月二十七日協議書第一條約定「甲、乙雙方於七十一年九月二十
    一日所訂立之土地投資合建契約書，如今該標的物，已接近完工，雙方必須開始
    履行該契約之各項條件，不得延誤，否則一切損失之責任由不履行契約條件者，
    負完全責任。」，第二條約定「徐福來、乙○○二人，個別向建主甲○○先生互
    相依契約條件及誠信原則，取得應分得之產權亦即徐福來、乙○○二人公平、平
    等分得應得之產權，及履行契約上訂立之條件、權利及義務各自取得及履行。」
    。依被上訴人主張兩全公司係於八十二年十二月一日以七千萬元向何新發價購系
    爭土地應有部分十分之四，而本件協議書係由何新發處理（何新發於另案稱本件
    協議書是他們（指乙○○）寫好我修改的，草約是我寫的等語，見八十五上字第
    八四一號卷II第一七三頁、一七四頁），而系爭協議書所附明細表不僅就「假處
    分利息差額及補償利息」（指假處分擔保金），郭律師律師費（指郭豐文律師之
    費用），美國台北來回機票，手續費」等均予計算，鉅細不遺，為何未將上訴人
    及徐福提供土地不足而應予賠償之本件兩全公司向何新發購地費用一併記載？
(6)、綜上所述，上訴人抗辯系爭土地原登記所有權名義人李高美女本應將系爭土地返
    還移轉登記予上訴人及徐福來所有，然因李高美女不同意，上訴人及徐福來乃經
    被上訴人甲○○協助，於七十八年一月十二日向原法院聲請對三六九地號土地為
    假處分（七十八年度全字第八八號），並由甲○○提供建設公債為擔保為假處分
    執行（七十八年二月一日七十八年度民執全字第一八八號），再由甲○○指派其
    財務管理人員何新發協同徐福來赴美與李高美女洽商，補償其三百萬元，李高美
    女遂於七十八年三月一日出具承諾書、同意書，同意將系爭土地移轉與徐龔襟惠
    或其指定之人，同時出具授權書，授權徐龔襟惠全權處理李高美女移轉登記事宜
    （上訴人及徐福來乃於七十八年三月八日撤回上開假處分執行）。惟因上開假處
    分費用、洽商費用均係甲○○支出，甲○○為求保障，且依合建契約第三條約定
    ，上訴人及徐福來本應於房屋建妥分配時移轉土地所有權應有部分十分之四予建
    商，為減免一再移轉之手續及費用，乃應甲○○要求，徐龔襟惠於辦理土地所有
    權移轉登記時，亦移轉十分之四予甲○○指定之何新發等語，核與事實相符，應
    堪認為真正。
(7)、被上訴人雖爭執李高美女出具之覺書及承諾書之真正。
    查被上訴人於本院就上訴人提出李高美女七十八年三月一日出具之承諾書簽名經
    鑑定與李高美女七十八年三月一日出具之同意書簽名係同一人之筆跡一節不爭執
    （參見本院卷I一０四頁）。且查李高美女出具之承諾書，其內容與其出具之同
    意書、授權書及兩造八十三年六月二十七日簽訂之協議書內容相符，是堪認該承
    諾書為真正。又李高美女出具之覺書雖無正本，惟被上訴人甲○○曾協助上訴人
    及徐福來持該覺書影本對李高美女聲請假處分，則被上訴人嗣後亦不得再主張該
    覺書內容非真正。
３、雖被上訴人以徐福來於原法院八十四年度訴字第九八四號案證稱：「當時合建標
    的是土地全部，並非只有應有部分，我和乙○○只買到十分之六，其餘的是何新
    發所有，合建契約的土地原來只有寫三六九號，後來又追加三七三號，該二筆後
    來合併為四一五號土地，而我們合建的是四一五號全部土...... 何新發的持分
    後來由兩全公司購入。」，及何新發於該案證稱：「（兩造間土地糾紛）我知道
    。系爭土地是我向李高美女買的，價金也都是我付的，後來登記持分有十分之四
    ，乙○○兄弟各十分之三。六十九年合建契約我沒有參與，八十三年的協議書我
    也沒有參與。在八十二年間兩全公司再向我買回十分之四的持分」等語，以證明
    上訴人提供之土地不足，系爭土地應有部分十分之四係何新發所有，兩全公司向
    何新發價購等語。經查：
(1)、徐福來與上訴人向原法院聲請對李高美女假處分（七十八年度全字第八八號）係
    委由郭豐文律師為送達代收人，並委任郭律師代理執行，其狀載聲請意旨為「緣
    坐落台北市○○區○○段一小段三六九地號建○、○六七六公頃所有權全部為債
    權人等共有，前信託登記為債務人名義，茲債權人請求債務人移轉登記與債權人
    ，竟遭債務人拒絕----。」，並提出覺書為證（見上開假處分卷），足見徐福
    來知有此「覺書」，並主張系爭土地為伊兄弟二人共有而聲請假處分。惟證人徐
    福來在原法院八十五年重訴字第九八九號一案所述「----我不知道我父親有土地
    過給李高美女----我從李高美女那買了六成土地回來，錢是跟何新發借的，另
    四成是何新發買走的，----」，在原法院八十四年度訴字第九八四號一案證稱「
    ----我和乙○○只買到十分之六，其餘的是何新發所有----」等語，足證徐福來
    上開證言與事實不符，不足採信。
(2)、又系爭土地以李高美女的名義登記，為了移轉回來，乃補償李高美女三百萬元，
    且八十三年協議書草約是何新發寫的，嗣乙○○寫好，再由何新發修改，協議書
    所附明細表係何新發所寫等情，已如上述。而何新發上開證言謂「系爭土地是我
    向李高美女買的，…八十三年的協議書我沒有參與」等情，足證與事實不符，不
    足採信。
(3)、是自不得以徐福來、何新發上述陳述，認被上訴人之主張為真正。
４、被上訴人另主張其因信賴系爭土地應有部十分之四登記為何新發所有，乃向其購
    買云云。
    查土地法第四十三條所謂登記有絕對效力，係為保護因信賴登記取得土地權利之
    第三人而設，故登記原因無效或得撤銷時，在第三人未取得土地權利前，真正權
    利人對於登記名義人自仍得主張之。茲何新發就系爭土地雖登記有所有權應有部
    分十分之四，但其登記之緣由，已如上述，故在真正權利人間不能以此即認何新
    發確為所有權人，此與因信賴登記向何新發購買無涉，尤其何新發為被上訴人兩
    全公司股東，並曾為負責人，而兩全公司實為甲○○經營，亦如上述，故被上訴
    人兩全公司對此土地之歸屬，知之甚詳，自無善意信賴登記可言。
５、綜上所述，堪認，上訴人乙○○及徐福來業依約提供系爭全部土地。從而，被上
    訴人以上訴人、徐福來未提供全部土地，依合建契約、協議書及債務不履行等法
    律關係，請求上訴人賠償三千五百萬元，即無理由，應予駁回。
五、被上訴人主張上訴人依上開協議書第五條出售之Ｃ１三樓，應負擔增值稅二十七
    萬三千三百二十八元，廣告費七十一萬六千元，又應負擔地磅遷移費用二十六萬
    元，瓦斯費八萬九千三百二十五元，代書費乃規費八千二百元，合計：一百三十
    四萬六千八百五十三元；另上訴人依合建契約應分得之車位為五、四七個（協議
    書第七條），惟上訴人實際分得六個車位，多分得○、五三個位，按每個車位第
    一次公開售價一百五十萬元計算，上訴人應補貼被上訴人七十九萬五千元。再依
    協議書第五條約定，上訴人同意將Ｃ１二樓及Ｃ１三樓房屋二棟交由被上訴人出
    售，所售價款（依第一次之售價分別為：一千四百六十二萬四千五百元及一千四
    百四十九萬二千五百元，合計為二千九百十一萬七千元），除扺付上訴人因取得
    Ｃ３三樓之應付款（依第一次之售價為：一千四百四十六萬八千六百元）外，其
    餘作為上訴人歸還同協議書第三條之借款本利（一千二百九十萬三千七百八十元
    ）予被上訴人甲○○，則被上訴人應退還上訴人一百七十四萬四千六百二十元（
    14,624,500元＋14,492,500元-14,468,600元-12,903,780元=1,744,620元）。
    以上交互計算結果，上訴人尚應給付被上訴人三十九萬七千二百三十三元（1,34
    6,853元+795,000元-1,744,620元= 397,233元）等情。上訴人則抗辯兩造訂立之
    協議書就此並無約定應予補償，況被上訴人另案主張該協議書為和解，上訴人自
    毋庸補償等語。經查：
１、兩造八十三年六月二十七日協議書約定「三、徐福來向甲○○所借之款項如後附
    計算書，合計一千八百萬元正，利息自七十八年六月九日起算，…由徐福來、乙
    ○○各自負擔本金及利息的二分之一，乙方各別向徐福來、乙○○求償。四、乙
    ○○應分得之產權Ｃ３二樓房屋，目前起造人為兩全公司，該公司應無條件歸還
    乙○○自行處理，兩全公司同意變更起造人為乙○○。五、乙○○應分之房屋（
    Ｃ１二樓、Ｃ１三樓）部分，因目前以兩全公司之名義申請為起造人，且兩全公
    司也已將上項二戶出售他人，致於出售款除由兩全公司依本約第四條給付Ｃ３二
    樓作補償外，其餘作為乙○○歸還本契約第三條之款項。六、甲、乙雙方對本契
    約金額之計算應於房屋之使用執照核准日期結算差額，Ｃ１二樓，Ｃ１三樓房屋
    之價值，以第一次售價為準。七、乙○○應分得之車位號（…）為五．四七位，
    每個車位為約一０．七二坪。」，是依上開約定，兩造應就應付、應退款交互計
    算，上訴人抗辯協議書就此並無約定應予補償，其自毋庸補償乙節尚不足採。
２、
(1)、查上訴人於另案（原法院八十四年度訴字第九八四號）自陳上訴人依上開「協議
    書」第五條出售之Ｃ１三樓，應負擔增值稅二十七萬三千三百二十八元，廣告費
    七十一萬六千元，又應負擔地磅遷移費用二十六萬元，瓦斯費八萬九千三百二十
    五元、代書費及規費八千二百元（以上合計：一百三十四萬六千八百五十三元）
    ；又依協議書第三項計算之本利為一千二百九十萬三千七百八十元，亦為上訴人
    所不爭執（見前開卷第八頁背面）。
(2)、上訴人依協議書應分得五．四七個車位，惟其實際分得六個車位，有上訴人於上
    開案件所提成果圖之面積統計表可按，上訴人溢得０．五三個車位，以每個車位
    一百五十萬元計，（有被上訴人於該案件提出之買賣契約書可按），上訴人應補
    貼被上訴人七十九萬五千元。
(3)、又Ｃ１二樓及Ｃ１三樓二戶，第一次之售價分別為：一千四百六十二萬四千五百
    元及一千四百四十九萬二千五百元。又上訴人取得之Ｃ３二樓之第一次售價為一
    千四百四十六萬八千六百元，有被上訴人提出之售價明細表可按（原審原證十一
    ），且為兩造於另案所不爭執。
(4)、依上述，上訴人應付被上訴人二千九百五十一萬四千二百三十三元（0000000+79
    5000+00000000+00000000=00000000）。 被上訴人應給付上訴人二千九百一十一
    萬七千元（00000000+00000000=00000000）。以上交互計算，上訴人尚應給付被
    上訴人三十九萬七千二百三十三元（00000000-00000000=397233）。從而被上訴
    人依協議書，請求上訴人給付三十九萬七千二百三十三元及自八十八年一月十七
    日起至清償日止按年息百分之五計算之利息，為有理由，應予准許。
六、綜上所述，被上訴人主張上訴人提供之土地不足，未履行合建契約，應賠償其向
    何新發購買土地之價款三千五百萬元及其遲延利息部分為無理由，應予駁回。被
    上訴人主張上訴人應依協議書給付三十九萬七千二百三十三元及自八十八年一月
    十七日起至清償日止，按年息百分之五計算之利息部分為有理由，應予准許。原
    判決就上開不應准許部分，為上訴人敗訴之判決，並為假執行之宣告，尚有未洽
    ，上訴意旨就此部分指摘原判決不當，求予廢棄改判，為有理由。至於上開應准
    許部分，原審判命上訴人給付，並為假執行之宣告，核無違誤，上訴意旨，就此
    部分，指摘原判決不當，求予廢棄，為無理由，應駁回其上訴。
七、本件事證已明，兩造其餘攻擊防禦方法，經核與本判決之結果不生影響，爰不一
    一論述。
八、據上論結：本件上訴為一部有理由，一部無理由，依民事訴訟法第四百五十條、
    第四百四十九條第一項、第七十九條但書、第八十五條第一項前段，判決如主文
    。
中      華      民      國    九十一    年      五      月    七        日
                              臺灣高等法院民事第十一庭
                                  審判長法  官  吳  景  源
                                        法  官  連  正  義
                                        法  官  滕  允  潔
右正本係照原本作成。
乙○○部份不得上訴。
其餘部份如不服本判決，應於收受送達後二十日內向本院提出上訴書狀，其未表明上
訴理由者，應於提出上訴後二十日內向本院補提理由書狀（均須按他造當事人之人數
附繕本）上訴時應提出委任律師或具有律師資格之人之委任狀；委任有律師資格者，
另應附具律師及格證書及釋明委任人與受任人有民事訴訟法第四百六十六條之一第一
項但書或第二項（詳附註）所定關係之釋明文書影本。
中      華      民      國    九十一    年      五      月      八      日
                                        書記官  邵  淑  津
附註：
民事訴訟法第四百六十六條之一（第一項、第二項）：
對於第二審判決上訴，上訴人應委任律師為訴訟代理人。但上訴人或其法定代理人具
有律師資格者，不在此限。
上訴人之配偶、三親等內之血親、二親等內之姻親，或上訴人為法人、中央或地方機
關時，其所屬專任人員具有律師資格並經法院認為適當者，亦得為第三審訴訟代理人
。
